【裁判字號】    88,易,249
【裁判日期】    900120
【裁判案由】    詐欺
【裁判全文】
臺灣花蓮地方法院刑事判決                          八十八年度易字第二四九號
    公  訴  人  臺灣花蓮地方法院檢察署檢察官
    被      告  甲○○
右列被告因詐欺案件，經檢察官提起公訴（八十七年度偵續字第四十五號），本院判
決如左：
    主  文
甲○○意圖為自己不法之所有，以詐術使人將本人之物交付，處有期徒刑肆月，如易
科罰金以佰元折算壹日。
    事  實
一、甲○○明知其所有坐落於花蓮縣壽豐鄉○○段四九五三地號、面積十二公畝又十
    平方公尺之土地，業遭謝倫金佔用近二分之一，且土地之界址係在現場圍牆以外
    遭謝倫金所佔用之土地上，竟意圖為自己不法之所有，故意隱匿此等事實，而向
    丙○○謊稱該土地僅遭其堂弟吳國珍佔用約十坪，並詐稱該圍牆即為上開土地之
    界址所在，以急於賣地求現為由，誘使不知情之丙○○陷於錯誤，未經鑑界，即
    於民國八十六年十一月二十五日與甲○○簽訂土地房屋買賣契約書，以新臺幣（
    下同）二百二十六萬元之高價，向甲○○購買該地及其上門牌號碼為花蓮縣壽豐
    鄉○○路○段七十七之一號房屋一棟，丙○○悉數付款後，始發現上開土地遭謝
    倫金佔用大部分，經多次與甲○○交涉，甲○○均虛與委蛇，拒不處理，丙○○
    方知受騙。
二、案經丙○○訴請臺灣花蓮地方法院檢察署檢察官偵查起訴。
    理  由
一、訊據被告甲○○固坦承於右揭時地出售系爭房地予告訴人丙○○之事實，惟辯稱
    ：當時買賣範圍係以圍牆為界線，所出賣者為伊實際使用之範圍，告訴人亦知道
    買賣範圍，伊知道伊堂弟有佔用該地，但不知道佔用之面積，亦不清楚謝倫金佔
    用之面積云云。經查：
（一）本件買賣標的為壽豐鄉○○段四九五三地號土地全部及其上花蓮縣壽豐鄉○○
      路○段七十七之一號房屋，土地面積為十二公畝又十平方公尺，買賣契約書第
      十點特約事項僅規定：「一、甲方（按即丙○○）同意按乙方（按即甲○○）
      現所使用（圍牆以內）範圍內，其中部分水利地乙方無條件讓渡甲方使用，並
      地上物全部歸甲方管理收益。二、乙方之堂弟有佔用本標的物部分土地，倘得
      分割，甲方同意無條件分割過戶予對方，其所有費用概由取得所有權人負擔。
      」，有買賣契約書影本在卷可稽，完全未提及土地尚遭謝倫金佔用之事實，而
      經本院實地履勘及地政機關測量結果，系爭土地分別由謝倫金、吳火清及曾孝
      雲佔用，其中謝倫金之房屋部分佔用約二百五十八平方公尺，另所使用之空地
      部分約佔用三百十九平方公尺，合計共五百七十七平方公尺，幾達全部面積一
      二一０平方公尺之百分之四十八，有本院勘驗筆錄及花蓮地政事務所複丈成果
      圖在卷可稽，而被告與告訴人雙方就應如何處理被告之堂弟佔用系爭土地部分
      一情，尚且於買賣契約中有所約定，乃竟對謝倫金佔用大部分之事實，隻字未
      提，寧非怪異？如此嚴重影響告訴人權益之事，告訴人斷無未加置喙之可能，
      則如非被告蓄意隱匿此事實，利用告訴人之不明究裡，雙方殊無可能成立買賣
      契約。
（二）被告曾於七十六年八月二十四日書立內容為：「本人甲○○所有（豐田段四九
      五三號）之土地，因當初承租及申請權狀時，疏於注意致侵害到謝倫金的耕作
      使用權，今在謝倫金歸還本人先前所繳納的各項稅賦起，取得本人（豐田段四
      九五三號）土地之部份耕作使用權，界址如本人所簽之承諾書，並在土地可以
      分割時，無條件提供一切證件以便辦理分割，有要本人回來時，車資由謝倫金
      付出，以上確保謝倫金的權益，特立此書為證。」之同意書，及內容為：「本
      人甲○○所擁有的土地（豐田段四九五三號）與隔鄰謝倫金的土地，因家父承
      租時即以本人現在所種植之檳榔為界，因謝倫金同意以檳榔向南以一公尺向直
      為界，其餘均為謝倫金所耕作使用。」之承諾書，並因而收得謝倫金所給付之
      六千元，有同意書、承諾書及收據等影本在卷可稽，足見被告早已知悉系爭土
      地與謝倫金所有之土地有界址之爭議，乃於七十六年八月二十四日經與謝倫金
      協商，同意以所種檳榔樹為界，並同意謝倫金佔用系爭土地之一部分耕作，則
      其顯然知悉該檳榔樹僅係其與謝倫金約定之界址，並非真正界址之所在。再被
      告復供稱：在出賣系爭土地前之八十五、六年間曾鑑界，當時原要鑑界四九五
      四地號，故與系爭土地一併鑑界等語（見八十七年度偵字第一一六五號卷第四
      十二頁筆錄），益證被告早已知悉系爭土地界址之所在。被告對告訴人稱以圍
      牆為界，顯與真正界址不符，而此悠關土地界址變動之情事，竟未於本件買賣
      契約有所約定，殊與常情相違，足證被告對真正界址所在一事亦有所隱瞞，是
      告訴人所稱被告謂其出賣之系爭土地均在圍牆以內，顯非子虛。
（三）證人即仲介本件土地買賣之乙○○於偵查時證稱：當時有告訴丙○○以圍牆為
      界，被告有說吳國珍佔用部分土地，但完全未告知丙○○有關謝倫金在圍牆外
      有佔用之事實，伊本身也不知道此事實，吳火清在圍牆內有房屋，吳國珍與曾
      孝雲係母子關係，佔用之土地在圍牆外，當初有提到以圍牆以內為標的，伊有
      告訴丙○○之前被告剛鑑界（以上參見八十七年度偵字第一一六五號卷第三十
      三頁筆錄），伊並未告知丙○○土地有多大，只告訴她土地是一分二厘，至於
      謝倫金房屋地上之紅點界址伊不清楚，雙方有談到吳火清之部分將來要拆屋還
      地，曾孝雲部分以後分割等語（以上見上揭偵卷第四十三頁背面、第四十四頁
      ）。按乙○○為本件買賣之介紹人，且與被告為同一曾祖父之堂兄弟（見本院
      八十九年十二月二十九日訊問筆錄），惟其竟亦不知系爭土地遭謝倫金佔用及
      界址係在謝倫金佔用之土地上之事實，遑論告訴人？其顯係因被告之告知而誤
      認系爭土地係以圍牆為界，以致其亦如此告知告訴人，尤其被告與告訴人雙方
      就吳火清、曾孝雲佔用部分已提及解決之道（拆屋還地或分割），告訴人倘亦
  知悉謝倫金佔用，殊無獨漏此部分而未加處理之可能，足見被告對告訴人及乙○○均刻意隱瞞上開事實。
（四）證人即辦理系爭土地移轉之代書李春蓮證稱：伊當時有問丙○○是否購買全部
      土地，謝女稱是，該處土地每坪約五、六千元等語（見偵卷第四十三頁）。按
      系爭土地為一千二百一十平方公尺，約合三百六十六坪，依每坪五千元計算，
      總價為一百八十三萬元，依每坪六千元計算，則為二百十九萬六千元（以上均
      未包含地上物價格），本件告訴人以二百二十六萬元購買系爭土地及其上建築
      物，尚與市價相當，參之乙○○告知告訴人土地為一分二厘（約即十二公畝，
      一千二百平方公尺），則告訴人殊無以相當市價購買過半遭人佔用之土地之可
      能，可證被告與告訴人雙方買賣之範圍為系爭土地之全部，被告辯稱僅以其現
      使用範圍為買賣標的云云，顯非事實。
（五）綜上各情，堪認告訴人係因被告故意隱匿事實並妄為指界之詐術，陷於錯誤而
      以高價購買系爭土地，此外復有檢察官履勘筆錄、現場照片、所有權狀影本等
      在卷可參，事證已明，被告所辯無非事後卸責之詞，委無可採，其詐欺犯行洵
      堪認定。
二、核被告所為，係犯刑法第三百三十九條第一項之詐欺取財罪。爰審酌被告並無犯
    罪紀錄，有本院被告全國前案紀錄表在卷可稽，素行良好，其因需款而急於賣地
    求現，致為本件犯行，犯罪動機出於偶發，並斟酌其犯罪手段、所生損害、迄未
    與告訴人謀求解決之道及犯後未能坦承犯行，態度不佳等一切情狀，量處如主文
    所示之刑，並諭知易科罰金之折算標準。
三、刑法第四十一條原規定：「犯最重本刑為三年以下有期徒刑以下之刑之罪，而受
    六月以下有期徒刑或拘役之宣告，因身體、教育、職業或家庭之關係，執行顯有
    困難者，得以一元以上三元以下折算壹日，易科罰金。」，惟該條文業於九十年
    一月四日修正為（第一項）：「犯最重本刑為五年以下有期徒刑以下之刑之罪，
    而受六月以下有期徒刑或拘役之宣告，因身體、教育、職業或家庭之關係，執行
    顯有困難者，得以一元以上三元以下折算壹日，易科罰金。但確因不執行所宣告
    之刑，難收矯正之效，或難以維持法秩序者，不在此限」，（第二項）：「併合
    處罰之數罪，均有前項情形，其應執行之刑逾六月者，亦同。」，並於九十年一
    月十日經總統公布施行，本件被告犯罪時間在舊法時期，比較新舊法結果，以新
    法較有利於被告之易科罰金，自應適用新法，併此指明。
據上論斷，應依刑事訴訟法第二百九十九條第一項前段，刑法第三百三十九條第一項
、第二條第一項前段、第四十一條第一項前段，罰金罰鍰提高標準條例第一條前段、
第二條，判決如主文。
本案經檢察官李子春到庭執行職務。
中      華      民      國     九十     年      一      月     二十     日
                               臺灣花蓮地方法院刑事庭
                                   法  官  陳  文  通
右正本證明與原本無異。
如對本判決不服，應於送達後十日內，向本院提出上訴狀。（應抄附繕本）告訴人或
被害人如對於本判決不服者，應具備理由請求檢察官上訴，其上訴期間之計算係以檢
察官收受判決正本之日期為準。
                                   法院書記官
中      華      民      國     九十     年      二      月      九      日
附錄本判決論罪之法律條文：
刑法第三百三十九條第一項：
意圖為自己或第三人不法之所有，以詐術使人將本人或第三人之物交付者，處五年以
下有期徒刑、拘役或科或併科一千元以下罰金。


司法院資訊處製作；財團法人民間司法改革基金會備份。
